【裁判字號】    88,訴,1194
【裁判日期】    890918
【裁判案由】    重利
【裁判全文】
臺灣臺南地方法院刑事判決                        八十八年度訴字第一一九四號
    公  訴  人  臺灣台南地方法院檢察署檢察官
    被      告  丙○○
右列被告因重利案件，經檢察官提起公訴 (八十八年度偵字第一ＯＯ三七號)，本院
判決如左：
    主  文
丙○○共同常業重利，處有期徒刑壹年，緩刑肆年。
貸放客戶資料表壹份、借據拾貳紙、本票及支票共計陸拾伍紙、帳冊壹份均沒收。
    事  實
一、丙○○藉其開設在台南市○○路○段三六五巷二十九號之營業處所，名義上為經
    營計程車出租業之管道，同時以貸放金錢牟取重利為常業，自民國八十二年間某
    日起至八十三年間止，貸放金錢予急需用錢之不特定計程車司機，藉機牟取暴利
    。丙○○乘他人急需現金周轉之急迫情形，於如附表編號之現金數額貸予柯旭松
    、甲○○、韓福助、蔡有章、陳旭宗、劉壽章、謝金茂、林瑞賢等人，雙方約定
    每借款新台幣（下同）一萬元，以三天為一期，每期利息一千二百元，利息一千
    二百元，十期期限內須還清本息，並要求借款人每借一萬元，須開立二萬元之本
    票或部分開立支票者尚需另尋得保證人以為擔保，丙○○即以此為常業。嗣台灣
    台南地方法院檢察署檢察官於偵辦八十四年度偵字第一八五六號案件時，由當時
    受僱於丙○○所經營前開計程車出租行之丁○○，提出相關貸放客戶資料表一份
    、借據十二紙、本票及支票共六十五紙、帳冊一份扣案，始查悉上情。
二、案經台灣台南地方法院檢察署檢察官自動檢舉偵查起訴。
    理  由
一、訊據被告丙○○矢口否認涉有右揭常業重利犯行，辯稱：丁○○雖然在伊開設的
    計程車出租行工作，但伊並沒有付他薪水，丁○○係因為伊告他業務侵占，所以
    才心存報復；實際上扣案的帳冊係司機向伊繳交承租計程車的錢所作的明細表，
    況且本票是丁○○提出來的，又不是在伊的車行找到的，應該是丁○○利用伊的
    車行經營重利行為，伊完全不知情云云。惟查：
（一）右開事實業據證人丁○○於偵查時證述：丙○○以計程車租車行為由，經營貸
      放款業務，通常是伊與司機談，談好後再通知司機過來拿錢，借錢時需要身分
      證影本及本票，亦即借一萬開二萬元之本票，借二萬就開四萬元之本票，借一
      萬每期三天利息一千二百元，十期後需還清本息，至於帳單上阿拉伯數字部分
      係借款之計程車司機之無線電電台號碼等語明確在卷，復參酌證人即借款之計
      程車司機乙○○、甲○○均證稱：渠等至台南市○○路○段三六五巷一家租車
      行借款，借一萬元開二萬元之本票，三天一期，利息一千二百元，最多可借三
      十日，屆期須本息還清等語互核相符。是被告所辯，實不足採信。
（二）次查，被告既是經營計程車出租行，與承租計程車之司機間應成立租賃契約，
      而非借貸契約，然扣案客戶資料表一份與借據十二紙及本票之人別及借貸金額
      相互對照可知，該客戶資料表並無租賃期間長短之記載，且本票金額確係如證
      人丁○○所稱至少均為二萬元之倍數（亦即借貸一萬元需開二萬元以為擔保）
      ，是衡諸常情，若果如被告所稱本票之開立原因係承租計程車之租金，然被告
      卻從未言及租金價格之結構為何，反而辯稱應係丁○○在經營重利行為，足見
      被告所辯，純屬事後卸責之詞，不可採信。
（三）又衡諸常情，一般人均需工作賺取生活費，斷無無端作白工，不收分文之理？
      且一般人本身若無從事其他業務，僅擔任計程車出租行之負責人，則若有受僱
      之員工在公司私自經營重利放款，則負責人眼見司機進出頻繁，且經營期間又
      超過一年，焉能不予聞問？是負責人辯稱並未支付分文予該名在公司經常性幫
      忙之人且對公司日常業務運作有異常現象均不知情，實與常情有違。本件被告
      既辯稱證人丁○○確係在伊車行幫忙，但伊並未支薪，且丁○○利用車行坐放
      款，伊亦不知情乙節，然被告自八十一年即經營車行，並非生手，焉能不知管
      制租車之計程車人數以確定租金收益是否有短少實係車行之重點工作，而進出
      車行之計程車司機人數卻顯然遠超過租車之司機人數，焉能不起疑？
  此外，復有借據十二紙、本票六十五紙、帳冊及貸放客戶資料表各一份等物扣案足
  稽，本件事證明確，被告右揭常業重利犯行堪予認定，應予依法論科。
二、被告丙○○乘被害人急迫之際，貸以金錢，而取得月息一百二十分與原本顯不相
    當之重利，核其所為係犯行法第三百四十五條之常業重利罪。被告與丁○○就前
    揭犯行，有犯意聯絡及行為分擔，均為共同正犯。又被告係自八十二年間起從事
    重利放款為常業，業據證人丁○○於偵查中證述明確，公訴人誤為八十一年間起
    ，似有未洽，併此敘明。爰審酌被告品行、手段、犯後態度等一切情狀，量處如
    主文所示之刑，以示懲儆。末查被告前未曾受有期徒刑以上刑之宣告，有卷附台
    灣高等法院被告全國前案記錄表一紙可按，其因一時失慮，致罹刑章，本院認被
    告經此起訴審判後，當知所警惕，信無再犯之虞，是本院認所宣告之刑以暫不執
    行為當，併諭知宣告緩刑四年，以啟自新。又扣案之相關貸放客戶資料表一份、
    借據十二紙、本票及支票共六十五紙、帳冊一份係屬被告所有，且因犯罪所得之
    物，爰均應依法宣告沒收。
據上論斷，應依刑事訴訟法第二百九十九條第一項前段，刑法第三百四十五條、第三
十八條第一項第三款，罰金罰鍰提高標準條例第一條前段，判決如主文。
本案經檢察官劉聰熙到庭執行職務
中    華    民    國      八十九    年    九        月    十八          日
                                  臺灣臺南地方法院刑事第三庭
                                      審判長法  官
                                            法  官
                                            法  官
右正本證明與原本無異。
如不服本判決，應於判決送達後十日內，向本院提出上訴狀。
                                          書記官
中    華    民    國      八十        年              月              日
附表：
┌───┬────────┬───────────┐
│編號  │借款人（債務人）│ 金額（新台幣）       │
│      │                │                      │
├───┼────────┼───────────┤
│一    │柯旭松          │四萬元 、四萬元       │
├───┼────────┼───────────┤
│二    │甲○○          │二萬元、六萬元、六萬元│
│      │                │、二萬元（分次借貸）  │
├───┼────────┼───────────┤
│三    │林瑞賢          │四萬                  │
│      │                │                      │
├───┼────────┼───────────┤
│四    │韓福助          │四萬                  │
├───┼────────┼───────────┤
│五    │蔡有章          │二萬                  │
│      │                │                      │
├───┼────────┼───────────┤
│六    │陳旭宗          │四萬元     │
├───┼────────┼───────────┤
│七    │劉壽章          │四萬元                │
│      │                │                      │
├───┼────────┼───────────┤
│八    │謝金茂          │六萬元                │
│      │                │                      │
└───┴────────┴───────────┘
附錄本件論罪科刑法條：
中華民國刑法第三百四十五條
以犯前條之罪為常業者，處五年以下有期徒刑，得併科三千元以下罰金。


司法院資訊處製作；財團法人民間司法改革基金會備份。
